【裁判字號】    97,簡上,131
【裁判日期】    970425
【裁判案由】    詐欺
【裁判全文】
臺灣高雄地方法院刑事判決             97年度簡上字第131號
上  訴  人
即  被  告  乙○○
                      樓
上列上訴人即被告因詐欺案件，不服本院高雄簡易庭96年度簡字
第7104號中華民國97年1 月3 日第一審判決（聲請簡易判決處刑
書案號：96年度偵字第30836 號及移送併辦案號：96年度偵字第
30835 號），提起上訴，本院管轄之第二審合議庭判決如下：
    主  文
上訴駁回。
    事  實
一、乙○○因信用不良，無法循正當管道向金融機構貸款，於民
    國95年10月底，向同事戊○○提及此事，戊○○遂介紹年籍
    姓名不詳自稱「林先生」之成年男子代為辦理貸款事宜，經
    聯繫後得悉須先提供個人金融帳戶之存摺、提款卡及密碼予
    「林先生」，且需抽取5 ％之佣金，雖未直接與詐騙集團基
    於犯意聯絡並參與詐欺取財行為，惟預見將個人之金融帳戶
    存簿、提款卡及密碼交付予不熟識之人使用，可能遭該不熟
    識之人與所屬詐騙集團用以詐騙他人將款項匯入其所提供之
    金融帳戶內後再領取之，因而幫助該詐騙集團實行詐欺取財
    犯罪行為，並藉此掩飾身分使警察難以查緝，仍為自己能順
    利貸款，以縱使所交付予不熟識之人使用之金融帳戶存簿、
    提款卡及密碼，果遭詐騙集團作為詐欺取財之犯罪工具亦無
    所謂，並不違其本意之幫助詐欺取財不確定故意，於95年11
    月18日某時，在高雄縣大社鄉○○路與翠屏路口之「7-11」
    便利超商，將其所申辦之「臺灣郵政股份有限公司大社郵局
    」帳號：00000000000000號帳戶（下稱大社郵局帳戶）之存
    摺、提款卡及密碼，以「宅急便」快遞託送至彰化縣彰化市
    ○○○路152 號之「全標企業」予「林先生」。該「林先生
    」及其所屬之成年詐騙集團成員於取得乙○○所提供之上開
    大社郵局帳戶存摺等物後，隨即利用該存摺等物作為人頭帳
    戶，先後為下列行為：
(一)於95年11月27日上午10時許，冒充庚○○之女兒，以電話向
    庚○○謊稱急需新臺幣（下同）2 萬元，庚○○因電話中女
    聲一時難於辨別，致誤信係其女兒緊急求助，而陷於錯誤，
    依來電指示於95年11月27日中午12時37分許，至臺北縣新店
    市○○路35號五峰郵局，匯款2 萬元至乙○○之上開大社郵
    局帳戶內，旋遭詐騙集團成員持乙○○所提供上開帳戶之提
    款卡及密碼跨行提領。嗣庚○○警覺受騙，而報警處理，經
    警循線查獲。
(二)另於95年11月27日上午某時許，冒充丙○○之女兒，以電話
    向丙○○謊稱急需3 萬元，丙○○亦因電話中女聲一時難辨
    ，誤信係其女兒緊急求助，而陷於錯誤，依來電指示於95年
    11月27日中午12時37分許，至新竹縣竹北市中山郵局匯款3
    萬元至乙○○之上開大社郵局帳戶內，旋遭詐騙集團成員持
    乙○○所提供上開帳戶之提款卡及密碼跨行提領。嗣丙○○
    警覺受騙，而報警處理，經警循線查獲。
二、案經高雄縣政府警察局移送臺灣高雄地方法院檢察署檢察官
    偵查後聲請簡易判決處刑及移送併辦。
    理  由
一、證據能力之判斷─
(一)證人戊○○於警詢中之證述，屬被告以外之人於審判外之陳
    述，且上訴人即被告（下稱被告）乙○○於本院審理中已明
    示反對其證言之證據能力，而證人戊○○經本院於審理中合
    法傳喚，無正當理由不到庭，復無刑事訴訟法第159 條之1
    至4 或其他法律規定之傳聞例外情形，依同法第159 條第1
    項之規定，不得作為證據。
(二)證人戊○○於偵查中向檢察官所為之陳述，業經具結擔保其
    陳述之真實性，亦查無檢察官有何不當訊問或其他顯有不可
    信之情況，依刑事訴訟法第159 條之1 第2 項規定，得作為
    證據。
(三)至本判決所引用其他據以認定事實之證據資料，其中傳聞證
    據部分，除符合刑事訴訟法第159 條之1 至4 或其他法律規
    定之傳聞例外情形，本有證據能力外，其餘均經當事人於本
    院審理中同意作為證據（本院簡上卷第56、57頁），本院審
    酌各該證據作成情況，認以之為證據均無不當，依刑事訴訟
    法第159 條之5 第1 項規定，均得作為證據。
二、認定事實所憑證據及被告之辯解─
    訊據被告乙○○於本院審理中固坦承有於前揭時、地，將其
    申辦大社郵局帳戶之存摺、提款卡及密碼等物，以快遞託送
    提供予姓名年籍不詳自稱「林先生」之成年男子等情，惟矢
    口否認有何幫助詐欺犯行，辯稱：伊因積欠銀行貸款，經濟
    情況不佳，經同事戊○○介紹而委託「林先生」代辦貸款，
    因「林先生」要求須提供金融機構帳戶，使帳戶內有金錢出
    入，以利貸款，伊始於95年11月18日以「宅急便」快遞託送
    上開大社郵局帳戶之存摺、提款卡及密碼等物至彰化縣彰化
    市○○○路152 號之「全標企業」予「林先生」，嗣「林先
    生」並未為其代辦貸款，且不知去向，伊本身亦係遭詐騙之
    被害人，並非幫助詐欺取財云云。經查：
(一)上開大社郵局帳戶係被告所申辦開戶，並於95年11月18日至
    高雄縣大社鄉○○路與翠屏路口之「7-11」便利超商，將該
    帳戶之存摺、提款卡及密碼，以「宅急便」快遞託送至彰化
    縣彰化市○○○路152 號之「全標企業」予「林先生」等情
    ，業據被告於本院審理中坦認不諱（本院簡上卷第55頁），
    並有臺灣郵政股份有限公司高雄郵局95年12月28日高營字第
    095004487 號函暨所附上開帳戶之立帳申請書影本、印鑑卡
    影本、申請時所提出之身分證影本、健保卡影本客戶歷史交
    易清單各1 份（96年度偵字第21612 號卷〈下稱偵三卷〉第
    13 -16頁）、被告提出之「宅急便」送貨單影本2 份（96年
    度偵字第13037 號卷〈下稱偵一卷〉第13-14 頁）在卷可參
    。而被害人庚○○、丙○○均因遭詐騙集團成員分別冒充被
    害人女兒打電話向被害人佯稱急需用錢之詐術，致二人分別
    陷於錯誤，各依指示匯出2 萬元、3 萬元至被告上開大社郵
    局帳戶內，旋先後遭詐騙集團成員以提款卡全數提領等情，
    亦分據二人於警詢中指訴綦詳（警卷第7-8 頁、偵三卷第7-
    8 頁），並有被害人庚○○、丙○○分別提出郵政國內匯款
    執據各1 份（警卷第17頁、偵三卷第17頁）及上開大社郵局
    帳戶歷史交易清單在卷可稽，足認被告提供予「林先生」使
    用之上開大社郵局帳戶，確遭詐騙集團成員作為詐騙被害人
    匯入款項後以提款卡提領甚明。
(二)證人即被告之同事戊○○於偵查中證稱：「林先生」於95年
    10月份有打電話問伊有無辦理貸款需求，伊並未理會，嗣於
    同年11月份他又打來，適有同事乙○○及另名同事均稱手頭
    緊，需要貸款，於是伊等三人均委請「林先生」代辦貸款，
    伊亦有郵寄資料給「林先生」等語（96年度偵字第13037 號
    卷〈下稱偵一卷〉第10頁）。證人即被告之另名同事丁○○
    則於本院審理中證稱：伊與乙○○均係經同事戊○○介紹委
    託「林先生」代辦貸款，戊○○說「林先生」是他朋友，由
    「林先生」幫伊等辦貸款會比較早貸下來，他說銀行有專門
    幫人辦貸款的人，類似「銀行牛仔」（臺語，指貸款黃牛）
    。「林先生」要求伊等寄送身分證影本、健保卡影本、存摺
    、印章、金融卡等物給他，他說因為伊等信用不好，要匯錢
    進入上開帳戶，多辦幾張假的（資金進出紀錄）給銀行看，
    這樣才比較好辦貸款。但上開證件及金融帳戶等資料寄出後
    ，貸款並沒有貸下來，也聯絡不上「林先生」等語（本院簡
    上卷第80-86 頁）。證人即業經查獲且經臺灣彰化地方法院
    以96年度易字第781 號判處有期徒刑3 年，現於臺灣雲林第
    二監獄執行中確定之前開詐騙集團成員己○○，經本院於審
    理中以視訊方式訊問時證稱：伊在前開詐騙集團中擔任「車
    手」，即負責持提款卡領取受詐騙之被害人匯入指定人頭帳
    戶內之款項，及依指示收取人頭資料傳真、快遞送達之人頭
    帳戶，伊並不知悉係何人指示乙○○寄送上開大社郵局之存
    摺、提款卡、密碼等物，亦不知悉有何「全標企業」，至於
    寄送地址「彰化縣彰化市○○○路152 號」則係空戶，伊係
    於接到快遞送達之電話通知後，再至該址收取包裹等語（本
    院簡上卷第77-79 頁）。上開證人所述，雖與被告辯稱：伊
    因信用不良，無法循正當管道向金融機構貸款，經同事戊○○介紹年籍姓名不詳自稱「林先生」之成年男子代辦貸款，
    經聯繫後得悉須先提供個人金融帳戶之存摺、提款卡及密碼
    ，製造帳戶內有資金進出之紀錄，以順利貸款，伊即依指示
    將上開大社郵局帳戶存摺、提款卡及密碼，以「宅急便」快
    遞託送至「林先生」指定之彰化縣彰化市○○○路152 號「
    全標企業」等語相符，復有被告於偵查中所提出上開宅即便
    送貨單影本及於本院審理中提出之中華日報96年6 月12日A5
    版剪報影本1 份（本院簡上卷第8 頁）在卷可參，被告係為
    辦理貸款而依「林先生」指示提供金融帳戶之存摺、提款卡
    及密碼等情，固堪認定，然對於提供上開金融帳戶是否確無
    任何不確定之詐欺取財犯意，仍須憑證據為進一步之認定。
(三)被告於本院審理中供稱：伊因信用不佳，無法向銀行貸款，
    「林先生」要求伊寄送上開帳戶，係為製造資金進出紀錄，
    以利貸款等語（本院卷第91頁），亦即被告提供上開帳戶之
    存摺、提款卡及密碼，原意即在便於「林先生」利用，製造
    虛偽之資金進出紀錄，用於膨脹信用以矇騙銀行，以圖銀行
    高估其清償能力，對於資力不足原不應予貸款者，誤為核准
    ，足見被告提供上開存摺、提款卡及密碼，其意在於祇須能
    順利貸得款項，不論「林先生」對於上開帳戶存摺、提款卡
    及密碼為如何之利用均無所謂，且為製造該帳戶內資金進出
    紀錄，所需資金究竟從何而來、究屬何人所有、是否合法，
    均非所問。而依目前金融實務，同時持有提款卡並知悉密碼
    ，即可隨時使用自動櫃員機領取帳戶內之存款，此乃眾所週
    知之常識。而被告自承曾向銀行辦理貸款，自應知悉正常貸
    款程序，決無要求申貸者提供銀行存摺正本、提款卡甚至密
    碼之理。又金融帳戶存簿、提款卡及密碼攸關存戶個人財產
    權益之保障，非與本人有密切關係，一般人皆不致輕易提供
    他人使用，且目前金融機構對於個人開戶殊無限制，一般民
    眾皆能自由開戶，並無向他人蒐集帳戶之必要，此為眾所週
    知之事實，又近年來利用人頭帳戶遂行詐欺或恐嚇取財之案
    件眾多，廣為報章雜誌及新聞媒體所報導，相關政府機關亦
    不斷透過媒體並在金融機構營業處所及自動櫃員機上張貼海
    報或貼紙加強宣導民眾防範詐騙之知識，依當前社會一般人
    之智識程度與生活經驗，對於非依正常程序要求提供金融帳
    戶存簿、提款卡及密碼者，均能預見係為取得人頭帳戶供作
    犯罪工具使用，已屬一般生活常識。而被告為成年人，以駕
    駛大卡車為業，復有向銀行貸款之經驗，自有正常辨識能力
    ，依其智識程度及生活經驗，對於「林先生」既能以自有資
    金進出被告所提供之帳戶，自有可能以該帳戶進出他人或其
    他不法款項，及「林先生」竟不自行開戶，反要求被告提供
    帳戶存簿、提款卡甚至密碼，顯有可能將其所交付上開帳戶
    相關物品作為人頭帳戶，因而幫助該收受帳戶之人遂行包括
    詐欺取財在內之犯罪行為等情，自應有所預見，竟仍將其上
    開帳戶存簿、提款卡及密碼，交付予他人使用，顯係以祇要
    能順利貸得款項，縱然交付之帳戶被利用為犯罪工具而幫助
    犯罪，亦與其無關而無違本意之意思，而提供上開帳戶存簿
    、提款卡及密碼予他人無疑。
(四)按法院憑以認定犯罪事實之證據，並不以直接證據為限，即
    綜合各種直接、間接證據，本於推理作用，為其認定犯罪事
    實之基礎，如不違背經驗法則及論理法則，亦非法所不許。
    本院綜合上開證據、社會通常經驗及常識，本於經驗法則及
    論理法則推理作用，均足認定被告對於所交付上開帳戶相關
    物品可能遭利用作為人頭帳戶，因而幫助該「林先生」及所
    屬詐騙集團成員遂行詐欺取財之犯罪應有預見，然為順利取
    得貸款，仍以容任「林先生」任意利用其所提供上開帳戶，
    縱遭利用為人頭帳戶而幫助詐欺取財犯罪亦在所不惜，毫無
    所謂，顯係基於縱使如此亦不違背本意之不確定幫助犯意，
    而提供上開帳戶予「林先生」，因而幫助「林先生」及其所
    屬之詐騙集團成員遂行詐取被害人庚○○、丙○○所匯款項
    。本件事證明確，被告犯行洵堪認定，應予依法論科。
三、論罪科刑之理由─
(一)按行為人對於構成犯罪之事實，預見其發生而其發生並不違
    背其本意者，以故意論，刑法第13條第2 項定有明文，實務
    及學理上均有稱為「不確定故意」，以與同條第1 項對於構
    成犯罪之事實，明知並有意使其發生之「直接故意」相區別
    。又幫助他人實行犯罪行為者，為幫助犯，刑法第30條第1
    項前段亦規定明確。因此如行為人自己並無參與犯罪之意思
    ，復未參與構成要件行為之分擔，僅係提供已預見可能成為
    幫助犯罪之工具，對於犯罪事實並未積極希望其發生，但消
    極以預見之犯罪事實發生亦不違背本意之意思，仍率予提供
    犯罪工具，果遭利用為犯罪工具因而對於犯罪施以助力者，
    即應認有刑法第13條第2 項、第30條第1 項前段所定之不確
    定幫助故意，且因行為人並非以自己參與犯罪之意思，而參
    與構成要件行為或構成要件以外之行為，僅論以幫助犯而得
    依同法第30條第2 項按正犯之刑減輕之。
(二)本件因無證據足以認定被告有以自己參與詐欺之意思，而與
    詐騙集團成員共同參與詐騙被害人之行為，不能認為被告係
    與詐騙集團成員共犯詐欺罪；又無證據足認被告於提供帳戶
    之時，即明知詐騙集團成員係作為人頭帳戶之用，並冀以幫
    助詐騙集團成員完成詐欺犯罪，亦不能認為被告有積極希望
    幫助詐騙集團成員遂行犯罪之直接幫助故意。然依被告之智
    識程度及生活經驗，於交付上開帳戶相關物品予「林先生」
    時，應有預見「林先生」不自行開戶，反要求被告提供上開
    帳戶，極可能係作為人頭帳戶，因而幫助該收受帳戶者遂行
    包括詐欺取財在內之犯罪行為，仍率予交付，雖非積極希望
    幫助詐騙集團成員遂行犯罪，然顯係以縱然交付之帳戶被利
    用為犯罪工具而幫助犯罪，亦與其無關而無違本意之意思而
    提供，揆諸前開說明，應認其具有不確定之幫助故意，應就
    其提供上開帳戶存簿、提款卡及密碼予他人之行為，予以處
    罰。
(三)原審以被告幫助犯詐欺取財罪，事證明確，並敘明被告係於
    95年11月18日所提供上開大社郵局之1 個帳戶，經詐騙集團
    成員分次用以詐取被害人庚○○、丙○○二人，係屬以一幫
    助行為而犯二個幫助詐欺取財罪名，屬想像競合犯，僅論以
    一情節較重（幫助詐取被害人丙○○3 萬元之金額較高）之
    幫助詐欺取財罪，及移送併辦（96年度偵字第30835 號）即
    詐騙集團成員利用被告所提供之大社郵局帳戶詐取被害人丙○○匯款3 萬元之犯行，與聲請簡易判決處刑即所提供之同
    一帳戶遭利用於詐騙被害人庚○○2 萬元部分，屬想像競合
    之裁判上一罪關係，應併予審理，而援引刑法第30條第1 項
    、第2 項、第339 條第1 項、第55條、第41條第1 項前段，
    刑法施行法第1 條之1 等規定，復審酌被告明知詐騙行為猖
    獗，仍提供其帳戶等物予詐騙成員使用，除使被害人受有損
    害，並造成國家查緝犯罪之困難，嚴重破壞社會治安及金融
    秩序，所為實不足取，犯後又否認部分犯行，難認有悔改之
    意，及被害人庚○○、徐忠憲遭詐騙之金額分別為2 萬元及
    3 萬元等一切具體情狀，量處被告有期徒刑6 月，並諭知以
    1,000 元折算1 日之易科罰金折算標準，又以被告犯罪在96
    年4 月24日以前，且非中華民國96年罪犯減刑條例第3 條所
    列不予減刑之情形，依該條例第2 條第1 項第3 款規定，減
    其宣告刑，並諭知易科罰金之折算標準。本院核其認事用法
    ，均無違誤，量刑亦屬妥適，應予維持，被告否認犯行，提
    起上訴，為無理由，應予駁回。
(四)至被告另於95年11月22日某時，在高雄縣鳳山市○○路與大
    東路口之「7-11」超商郵寄提供其所申辦另一合作金庫銀行
    股份公司興鳳分行帳號0000000000000 號帳戶予前開「林先
    生」，幫助詐騙集團成員先後詐取被害人吳詩玄、林清文匯
    款，經本院另以96年度簡上字第517 號判處有期徒刑3 月確
    定，有臺灣高等法院被告前案紀錄表及上開確定判決在卷可
    案。此部分之犯行不論所提供之帳戶（合作金庫帳戶）、提
    供之時間（95年11月22日）、地點（高雄縣鳳山市），均與
    本案不同（95年11月18日在高雄縣大社鄉提供大社郵局帳戶
    ），顯無裁判上一罪關係，附此敘明。
據上論斷，應依刑事訴訟法第455 條之1 第1 項、第3 項、第36
8 條，判決如主文。
本案經檢察官甲○○到庭執行職務。
中    華    民    國    97    年    4     月    25    日
                  刑事第六庭    審判長法  官  曾逸誠
                                      法  官  陳思睿
                                      法  官  林柏壽
以上正本證明與原本無異。
本判決不得上訴。
中    華    民    國    97    年    4     月    28    日
                                      書記官  林國龍


司法院資訊處製作；財團法人民間司法改革基金會備份。
